臺灣苗栗地方法院行政訴訟判決  
111年度簡字第38號
111年8月11日辯論終結
原      告  吳瑞逢  
被      告  苗栗縣政府

代  表  人  徐耀昌  
訴訟代理人  簡郁錡  
            胡麗珍  
上列當事人間飲用水管理條例事件，原告不服被告民國111年3月
14日府環水字第1110007612號函附裁處書，及行政院環境保護署
111年6月1日環署訴字第1110033217號函附訴願決定，提起行政
訴訟，本院判決如下：
    主  文
訴願決定及原處分關於裁罰原告罰鍰新臺幣12萬元部分撤銷。
原告其餘之訴駁回。
訴訟費用新臺幣2,000元由兩造各負擔2分之1。
    理  由
一、爭訟概要：原告前於訴外人吳春蘭所有苗栗縣大湖鄉南湖段
    （下均同段）0000-000、0000-000、0000-000（以上均為山
    坡地保育地、農牧用地）、0000-000（山坡地保育地、林業
    用地）地號土地（下合稱上開土地），未先擬具水土保持計
    畫即擅自動工，經苗栗縣政府水利處於民國110年7月5日會
    勘後，由被告以110年12月15日府水保字第1100237705號函
    文，依水土保持法第8條第1項、第12條第1項第1、3款、第2
    3條第2項、第33條第1項第2款規定裁罰原告罰鍰新臺幣（下
    同）8萬元，並立即停止一切非法之開發行為（下稱前處分
    ），經被告於111年1月5日繳納罰鍰；再經被告另於111年3
    月14日製發府環水字第1110007612號函附裁處書，認原告亦
    違反森林法第9條第1項第3款、飲用水管理條例第5條第1項
    規定，依行政罰法第24條規定從一重以違反飲用水管理條例
    第5條第1項規定裁處，並依同法第20條、環境教育法第23條
    規定，處原告罰鍰12萬元，並處環境講習2小時，及命停止
    污染水源水質行為（下稱原處分），原告不服原處分提起訴
    願，經行政院環境保護署以111年6月1日環署訴字第1110033
    217號函附訴願決定駁回訴願（下稱訴願決定），原告不服
    訴願決定及原處分提起本訴。
二、原告主張：原告係經上開土地所有權人委託，申請造林、以
    怪手種樹，並將土地上樹枝撥開、清除雜草，地形地貌是原
    有的，原告並無開挖整地、開闢土路及切削邊坡之破壞地表
    情事，何來污染之情；又被告業依水土保持法相關規定，就
    原告同一行為裁罰前處分，被告再依飲用水管理條例相關規
    定裁罰原處分，違反一行為不二罰原則等語。並聲明：訴願
    決定及原處分均撤銷。
三、被告則以：原告未經申請許可即擅自於屬於山坡地保育地林
    業用地之0000-000地號土地開挖整地、開闢土路及切削邊坡
    ，經被告派員稽查確認屬實，確有違反森林法第9條第1項第
    3款、飲用水管理條例第5條第1項、第2項第1款規定情事；
    而被告所為前處分中，原告係違反水土保持法中課予原告於
    山坡地開發整地應先擬具水土保持計畫送主管機關核定之作
    為義務，然被告所為原處分中，原告係違反森林法及飲用水
    管理條例中課予原告於水源水質保護區不得非法開墾土地、
    於森林內非經主管機關實地勘查同意後不得興修工程之不作
    為義務，二者行為義務並不相同，不生同一行為認定問題，
    自無涉一行為不二罰原則，原處分應予維持等語等語，資為
    抗辯。並聲明：原告之訴駁回。
四、兩造協議簡化爭點如下（本院卷第272至274頁，不爭執事項
    並有後列證據可佐，堪予採信）：
  ㈠不爭執事項
  ⒈原告有於吳春蘭所有0000-000、0000-000、0000-000（以上
    均為山坡地保育地、農牧用地）、0000-000（山坡地保育地
    、林業用地）地號土地，未先擬具水土保持計畫即擅自動工
    ，經苗栗縣政府水利處於110年7月5日會勘後（本院卷第77
    、89頁、第95至111頁苗栗縣政府加強山坡地保育利用管理
    會勘紀錄、會勘照片、土地建物查詢資料），由被告以110 
    年12月15日府水保字第1100237705號函文，依水土保持法第
    8條第1項、第12條第1項第1、3款、第23條第2項、第33條第
    1項第2款規定裁罰原告罰鍰8萬元，並立即停止一切非法之
    開發行為（本院卷第243至244頁被告函文，即前處分），經
    被告於111年1月5日繳納完畢（本院卷第149頁苗栗縣政府收
    入繳款書）。
  ⒉又0000-000地號土地位於鯉魚潭水庫飲用水水源水質保護區
    （本院卷第67頁苗栗縣政府99年12月2日公告、訴願卷第73
    至75頁行政院環境保護署全國飲用水水源水質保護區查詢資
    料），亦屬森林法第3條第1項規範之林地，經被告另於111 
    年3月14日製發府環水字第1110007612號函附裁處書，以「
    本府於110年7月5日派員勘查確認0000-000地號（林業用地
    ）土地未經申請擅自開挖整地、開闢土路及切削邊坡之情事
    。另前述違規地點位於本府99年12月2日公告之飲用水水源
    水質保護區」為由，認違反森林法第9條第1項第3款、飲用
    水管理條例第5條第1項規定，依行政罰法第24條規定從一重
    以違反飲用水管理條例第5條第1項規定裁處，並依同法第20
    條、環境教育法第23條規定，處原告罰鍰12萬元，並處環境
    講習2小時，另命停止污染水源水質行為（本院卷第206至20
    9頁被告函文及裁處書，即原處分），該裁處書於111年3月1
    6日送達原告（本院卷第205頁送達證書）。
  ⒊原告不服原處分於111年3月21日提起訴願，經行政院環境保
    護署以111年6月1日環署訴字第1110033217號函附訴願決定
    書駁回原告訴願，並補充處罰依據包括飲用水管理條例第5
    條第2項第1款規定（訴願卷第106至111頁函文，即訴願決定
    ），該訴願決定於同月6日送達原告（訴願卷第112頁送達證
    書）。
  ㈡爭執事項
  ⒈原告是否有於0000-000地號土地非法砍伐林木或開墾土地，
    而有污染水源水質之行為？若有，原告於上開土地，未先擬
    具水土保持計畫即擅自動工之行為，先後經被告以前處分、
    原處分裁罰，有無違反一行為不二罰原則？
  ⒉原告請求撤銷訴願決定及原處分，有無理由？  
五、本院之判斷
  ㈠爭點一：
  ⒈按於森林內興修其他工程者，應報經主管機關會同有關機關
    實地勘查同意後，依指定施工界限施工，違反第9條規定者
    ，處12萬元以上60萬元以下罰鍰（森林法第9條第1項第3款
    、第56條）；又在飲用水水源水質保護區或飲用水取水口一
    定距離內之地區，不得有污染水源水質之行為，而污染水源
    水質之行為包括非法砍伐林木或開墾土地，惟倘為居民生活
    所必要，且經主管機關核准者，不在此限，而違反第5條第1
    項規定者，處10萬元以上100萬元以下罰鍰，並通知禁止該
    行為（飲用水管理條例第5條第1項、第2項第1款、第3項、
    第20條），故未經主管機關同意於森林範圍內興修工程，抑
    或於未經主管機關許可而於飲用水水源水質保護區範圍內非
    法砍伐林木或開墾土地，均屬違反上開行政法義務之行為。
    經查：
　⑴經被告於110年7月5日至上開土地會勘後，上開土地包括0000
    -000地號土地確有開挖整地平台10處、整坡作業面積約4公
    頃、開闢土路13條、切削邊坡4處之情狀（本院卷第77頁苗
    栗縣政府加強山坡地保育利用管理會勘紀錄、第95至98頁會
    勘照片），而被告亦自承其係基於回復大自然作法，整理地
    表並無造成土石危害等語（本院卷第89頁苗栗縣政府加強山
    坡地保育利用管理會勘紀錄），足認原告確有於0000-000地
    號土地上為開挖整地、開闢土路及切削邊坡之舉，且依不爭
    執事項⒉，該土地位於鯉魚潭水庫飲用水水源水質保護區，
    亦屬森林法第3條第1項規範之林地，原告亦未能提出有依上
    開規定經主管機關同意或許可之證明，其自具有未經主管機
    關同意於森林興修工程、未經主管機關許可於飲用水水源水
    質保護區開墾土地之違規事實無疑。
　⑵原告雖主張前詞，然依被告提出之會勘照片，0000-000地號
    土地上有明顯之開挖、整平、切削地面、邊坡，及開闢通路
    之情狀（本院卷第95至98頁），難認係屬原始地形地貌，亦
    難認原告僅有單純移除樹枝、清除雜草之舉，故原告主張實
    難採納。　
　⒉次按一行為違反數個行政法上義務規定而應處罰鍰者，依法
    定罰鍰額最高之規定裁處。但裁處之額度，不得低於各該規
    定之罰鍰最低額。前項違反行政法上義務行為，除應處罰鍰
    外，另有沒入或其他種類行政罰之處罰者，得依該規定併為
    裁處。但其處罰種類相同，如從一重處罰已足以達成行政目
    的者，不得重複裁處（行政罰法第24條第1、2項）；再按行
    為人以同一行為違反數個行政法上義務規定，而皆應處罰鍰
    者，應適用行政罰法第24條第1項之一行為不二罰原則，從
    一重處罰之，但如非屬同一行為者，即應適用同法第25條規
    定分別處罰。而違反行政法上義務之行為是否為「一行為」
    ，應依個案具體判斷，就個案具體情節，斟酌法條文義、立
    法意旨、制裁意義、期待可能與社會通念等因素決定之（最
    高行政法院107年度判字第629號判決意旨參照）。則：
　⑴水土保持義務人於山坡地或森林區內從事下列行為，應先擬
    具水土保持計畫，送請主管機關核定，如屬依法應進行環境
    影響評估者，並應檢附環境影響評估審查結果一併送核：一
    、從事農、林、漁、牧地之開發利用所需之修築農路或整坡
    作業。三、修建鐵路、公路、其他道路或溝渠等，而未依第
    12條規定擬具水土保持計畫送主管機關核定而擅自開發者，
    除依第33條規定按次分別處罰外，主管機關應令其停工，另
    違反第12條規定未先擬具水土保持計畫者，處6萬元以上30
    萬元以下罰鍰（水土保持法第12條第1項第1、3款、第23條
    第2項、第33條第1項第2款）。故原告上開行為確屬上開規
    定所規範之從事林地開發所需整坡作業、修建道路，且依不
    爭執事項⒈，原告未先擬具水土保持計畫即擅自動工，自亦
    具有未先擬具水土保持計畫而為林地開發所需整坡作業、修
    建道路之違規事實無疑。
　⑵惟依本院上開認定，原告雖有於0000-000地號土地上為開挖
    整地、開闢土路及切削邊坡之舉，然原告既表示其係基於回
    復大自然作法整理地表等語（本院卷第89頁苗栗縣政府加強
    山坡地保育利用管理會勘紀錄），足見原告上開行為係基於
    同一整理土地之決意所為，客觀上行為亦密切相關，於社會
    通念上應屬一行為較為適切。從而：
　①原告以開挖整地、開闢土路及切削邊坡之一行為，同時違反
    上開森林法第9條第1項第3款、飲用水管理條例第5條第1項
    、第2項第1款、水土保持法第12條第1項第1、3款之行政法
    上義務，依上開行政罰法第24條第1、2項規定，就罰鍰部分
    係依法定罰鍰額最高之規定裁處，如有其他種類行政罰之處
    罰者，得依該規定併為裁處，故被告本應依法定罰鍰額度最
    高之飲用水管理條例第20條規定裁處原告罰鍰，並得併依水
    土保持法第23條第2項令其停工、依飲用水管理條例第20條
    通知禁止該行為、依環境教育法第23條命原告接受環境講習
    。
　②然依不爭執事項⒈，被告漏未審酌上情，就原告上開行為誤依
    水土保持法第23條第2項、第33條第1項第2款規定，對原告
    裁罰前處分，且前處分未經原告不服而生形式存續力並經原
    告繳納完畢，依行政罰法第24條第1項一行為不二罰規定，
    被告自不得再依飲用水管理條例第20條規定另對原告裁處原
    處分中之同種罰鍰處罰，故原處分關於裁罰罰鍰12萬元部分
    ，即有違一行為不二罰原則。至原處分中依環境教育法第23
    條規定處原告環境講習2小時，另依飲用水管理條例第20條
    規定命原告停止污染水源水質行為部分，因屬其他種類行政
    罰，自得併予裁罰。
　③被告雖抗辯原告分別違反行政法上做為及不作為義務，不生
    同一行為判斷問題等語，然顯屬誤解上開行政罰法第24條規
    範意旨，係以行為數判斷可否分別處罰，而非以違反行政法
    上義務種類為斷，故被告所辯，殊無足採之處。　　
  ㈡爭點二：
    綜上，原處分關於處原告罰鍰12萬元部分，違反行政罰法第
    24條第1項一行為不二罰規定，自屬不當，訴願決定未察而
    率予維持，亦有未洽，原告就此部分求予撤銷，即屬有據，
    應予准許；至原處分關於處原告環境講習2小時，及命原告
    停止污染水源水質行為部分，未違反一行為不二罰規定，訴
    願決定予以維持，即屬有據，原告求予撤銷，非有理由，應
    予駁回。
六、本件事證已臻明確，兩造其餘攻擊防禦方法及訴訟資料，經
    核與判決結果不生影響，爰不逐一論述，併此敘明。
七、據上論結，本件原告之訴為一部有理由、一部無理由，依行
    政訴訟法第195條第1項、第104條、民事訴訟法第79條規定
    ，判決如主文。
中　　華　　民　　國　　111 　年　　8 　　月　　12　　日
                  行政訴訟庭　法　官　劉奕榔
以上正本係照原本作成。
如不服本判決，應於判決送達後20日內，向本院提出上訴狀並表
明上訴理由（原判決所違背之法令及其具體內容或依訴訟資料可
認為原判決有違背法令之具體事實），其未載明上訴理由者，應
於提出上訴後20日內向本院補提理由書（上訴狀及上訴理由書均
須按他造人數附繕本，如未按期補提上訴理由書，則逕予駁回上
訴），並應繳納上訴裁判費新臺幣3,000元。
中　　華　　民　　國　　111 　年　　8 　　月　　12　　日
                              書記官  郭娜羽